【裁判字號】    89,易,620
【裁判日期】    900309
【裁判案由】    贓物等
【裁判全文】
台灣基隆地方法院刑事判決                          八十九年度易字第六二號
    公  訴  人  台灣基隆地方法院檢察署檢察官
    被      告  丙○○
右列被告因贓物案件，經檢察官提起公訴（八十九年度偵字第二三六九號），本院判
決如左：
    主      文
丙○○意圖為自己不法之所有，而侵占遺失物，處罰金肆仟元；如易服勞役，以佰
元折算壹日。又故買贓物，累犯，處罰金壹萬貳仟元。如易服勞役，以佰元折算壹
日。應執行罰金壹萬伍仟元；如易服勞役，以佰元折算壹日。
    事      實
一、丙○○曾因違反麻醉藥品管理條例案件，於民國八十四年十月間，經台灣高等法
    院判處有期徒刑十月確定。復因妨害自由案件，於八十四年十月間，經本院判處
    有期徒刑一年，經台灣高等法院駁回其上訴而確定。兩案更其應執行之刑為有期
    徒刑一年八月確定。復因違反麻醉藥品管理條例案件，於八十五年六月間，經本
    院判處有期徒刑十月確定。上述案件接續執行，於八十七年七月十一日執行完畢
    。復因過失致死案件，於八十八年二月間，經台灣高等法院高雄分院判處有期徒
    刑五月確定，於八十八年十一月九日執行完畢。詎其復於八十九年六月底某日，
    在基隆市廟口夜市旁吉祥大樓旁之路上，見甲○○所有而遺失之國民身分證一枚
    棄置該處，竟意圖為自己不法之所有，將之拾取而侵占入己。復於八十九年四月
    間，以新台幣一千五百元之代價，向不詳姓名之成年人，購買乙○○所有而遺失
    之行動電話晶片，準備供己使用。八十九年七月十三日上午十一時三十分許，在
    基隆市○○街七十一巷一號三樓，為警查獲，並扣得前述身分證一枚及電話晶片
    一片。
二、案經基隆市警察局移送台灣基隆地方法院檢察署檢察官偵查起訴。
    理      由
一、右揭事實業據被告丙○○坦承不諱，核與警察搜索時在場證人林明毅所述情節相
    符，並有前述晶片扣案、贓物認領保管收據一紙在卷可稽；而該身分證及電話晶
    片，分別為被害人甲○○及乙○○所遺失，亦經被害人陳明無訛。準此，足見被
    告之自白與事實相符，可以採信，其犯行洵堪認定。
二、核被告所為，係犯刑法第三百三十七條之侵占遺失物、第三百四十九條條第二項
    之故買贓物罪。被告前曾受前述有期徒刑之執行，有本院被告全國前案紀錄表及
    台灣高等法院檢察署刑案記錄簡覆表在卷可按；其於有期徒刑執行完畢，五年以
    內再犯本件最重本刑為有期徒刑以上之罪，為累犯，應予加重其刑。
三、其次，刑事立法上之「法益原則」要求任何行為要加以犯罪化，必因其法益受到
    侵害或危險。在法益侵害，為實害犯；在法益危險，為危險犯。法益本身依其價
    值評價之強度，而呈現法益位階。生命、身體、自由、名譽、財產五者，按其順
    序，而高低位階化。生命法益最高，其次身體法益，其次自由法益，其次名譽法
    益，而財產法益最低。此五種傳統法益，稱之為「個人法益」。本件侵占遺失物
    行為，係侵害財產法益，為財產法益之實害犯。惟本件故買贓物行為係竊盜既遂
    後之收購行為，屬於財產侵害已經完成後之行為，本來不生財產法益之侵害問題
    ；惟因其故買贓物行為成為使得竊盜者竊盜行為之誘因，且又使得被害人回復其
    所有權發生障礙，以是之故，將之評價為財產法益之繼續侵害行為亦無不可。因
    此，其所侵害者仍可歸類為財產法益，乃財產法益之實害犯。惟其搬運、寄藏、
    故買或牙保贓物之行為，均在財產行為完成之後，本質上已非真正之財產法益侵
    害行為；縱令依上述原因而評價為犯罪行為，以竊盜而論，其罪責亦絕未超過竊
    盜行為；惟本罪之刑度為五年以下有期徒刑、拘役或科或併科一千元以下罰金，
    較之刑法第三百二十條第一項竊盜罪之五年以下有期徒刑、拘役或科五百元以下
    罰金，尚且為重，其立法不合罪責原則，違背罪刑相當原則無疑。
四、復次，刑事司法上之「罪刑相當原則」要求法官在量刑時，應依法益之位階，重
    所當重，輕所當輕，必使罪得其刑而刑當其罪；不得重罪而輕判，或輕罪而重判
    ；期使責任與刑罰得以相適應，而具有相當性。地藏十輪經（第三卷）云：「若
    犯重罪，應重治罰；若犯中罪，應中治罰；若犯輕罪，應輕治罰；令其慚愧，懺
    悔所犯。」其此之謂也！為此，本院審酌被告之品行、生活狀況、智識程度、犯
    罪之動機、目的、犯罪所生之危害、犯罪後之態度等一切情狀後，特別考量其所
    故買贓物係被害人遺失之物，並非失竊之物，亦即故買贓物之前行為侵占遺失物
    行為，並非竊盜行為；茲該出售晶片者依刑法第三百三十七條之規定，既只能科
    以罰金，其侵占後而故買之被告，罪責較輕，量刑自然只能科以罰金，不得超越
    前者，始符合罪刑相當原則，爰分別宣告如主文所示之罰金刑，以示儆懲，並定
    其應執行之刑，以示儆懲，並期被告之自新。
五、據上論結，應依刑事訴訟法第二百九十九條第一項前段、刑法第三百三十七條、
    第三百四十九條第二項、第四十七條、第四十二條第二項、第五十一條第七款、
    罰金罰鍰提高標準條例第一條前段、第二條而判決如主文。
本案經檢察官黃士元到庭執行職務。
中      華      民      國    九十      年      三      月      九      日
                                    台灣基隆地方法院刑事庭
                                        法  官  陳  志  祥
右正本證明與原本無異。
對於本件判決如有不服，應於收受送達後十日內，向本院提出上訴書狀，上訴於臺灣
高等法院，並按他造當事人之人數附具繕本。
中      華      民      國    九十      年      三      月    十三      日
                                        書記官  陸  清  敏
附錄：
刑法第三百三十七條：
意圖為自己或第三人不法之所有，而侵占遺失物、漂流物或其他離本人所持有之物者
，處五百元以下罰金。
刑法第三百四十九條第二項：
搬運、寄藏、故買贓物或為牙保者，處五年以下有期徒刑、拘役或科或併科一千元以
下罰金。
（罰金已依罰金罰鍰提高標準條例提高為十倍）


司法院資訊處製作；財團法人民間司法改革基金會備份。
